臺灣屏東地方法院刑事判決　　　　　　　　100年度訴字第2號
公　訴　人　臺灣屏東地方法院檢察署檢察官
被　　　告　盧正雄
上列被告因違反森林法案件，經檢察官提起公訴（99年度偵續字
第31號），本院判決如下：
    主  文
盧正雄犯森林法第五十條之竊取森林主產物罪，處有期徒刑捌月
。
    事  實
一、盧正雄明知坐落屏東縣恆春鎮○○○段下大平頂小段187-12
    4、187-126、187-132、187-140、187-148 地號土地（下稱
    系爭國有土地）係國有林地，未經主管機關許可，不得任意
    採取國有林之森林主產物，竟意圖為自己不法所有，基於竊
    取森林主產物之犯意，於民國97年9 、10月間某日，前往不
    知情之鄭明三位於屏東縣枋寮鄉○○路155 號住處，向鄭明
    三告知其有相思木及雜木可販賣，雙方並以每公噸新臺幣（
    下同）1,600 元之價格達成合意，盧正雄遂於97年9 、10月
    至同年12月7 日間某日，持不詳之工具（無證據顯示係客觀
    上可供兇器使用之工具），接續在系爭國有土地上，竊取屬
    於行政院農業委員會林務局屏東林區管理處（下稱屏東林管
    處）所管理，植生於前開土地之相思木及雜木共計約100 公
    噸（山價即贓額約為18萬7,233 元），得手後暫置於原地並
    通知鄭明三，鄭明三因而指派不知情之尤秋明於97年12月7
    日至97年12月10日間，以每車20公噸，分5 趟至系爭國有土
    地載運上開相思木及雜木至鄭明三上址住處（鄭明三及尤秋
    明涉嫌竊盜等罪嫌部分，另經臺灣屏東地方法院檢察署檢察
    官以99年度偵續字第31號為不起訴處分），嗣於97年12月10
    日下午5 時許，尤秋明駕駛車牌號碼452-JG號營業用大貨車
    載運前開盧正雄所竊取約20公噸之相思木及雜木，載往鄭明
    三前揭住處，行經屏東縣恆春鎮屏155 線頭溝段處，因形跡
    可疑為警攔查，因而循線查悉上情。
二、案經屏東林管處訴由屏東縣政府警察局恆春分局報告臺灣屏
    東地方法院檢察署檢察官偵查起訴。
    理  由
壹、證據能力方面：
    按被告以外之人於審判外之言詞或書面陳述，除法律有規定
    者外，不得作為證據；又被告以外之人於審判外之陳述，雖
    不符刑事訴訟法第159 條之1 至第159 條之4 之規定，而經
    當事人於審判程序同意作為證據，法院審酌該言詞陳述或書
    面陳述作成時之情況，認為適當者，亦得為證據；另當事人
    、代理人或辯護人於法院調查證據時，知有第159 條第1 項
    不得為證據之情形，而未於言詞辯論終結前聲明異議者，視
    為有前項之同意，刑事訴訟法第159 條第1 項、第159 條之
    5 分別定有明文。其立法意旨在於傳聞證據未經當事人之反
    對詰問予以核實，原則上先予排除。惟若當事人已放棄反對
    詰問權，於審判程序中表明同意該等傳聞證據可作為證據，
    基於尊重當事人對傳聞證據之處分權，及證據資料愈豐富，
    愈有助於真實發現之理念，且強化言詞辯論主義，使訴訟程
    序得以順暢進行，上開傳聞證據亦均具有證據能力。經查，
    本判決以下引用之被告以外之人於審判外之陳述，經本院於
    審判程序提示予檢察官及被告，並告以內容要旨，檢察官及
    被告均表示無意見（參見本院卷第38至40頁），且迄言詞辯
    論終結前均未聲明異議，本院審酌此等證據作成時之情況，
    均無不法之情事，且與待證事實具有關聯性，認為適宜作為
    本案之證據，故均有證據能力，合先敘明。
貳、得心證之理由：
一、訊據被告盧正雄固坦認伊共出售約100 公噸之相思木及雜木
    與鄭明三，且證人尤秋明於前開時、地遭查獲約20公噸之相
    思木及雜木，係伊將之出售與鄭明三後，鄭明三雇請尤秋明
    載運之事實，惟矢口否認有何違反森林法之犯行，辯稱：伊
    出售與鄭明三之相思木及雜木，均係自伊申請整地之屏東縣
    恆春鎮○○○段下大平頂小段180-1 地號土地所砍伐，從未
    在系爭國有土地上砍伐，且系爭國有土地係查獲後，警員陳
    朝清帶伊去，伊始知悉該地云云，經查：
(一)被告已坦認伊共出售約100 公噸之相思木及雜木與證人鄭明
    三，且本案查扣約20公噸之相思木及雜木，係被告將相思木
    及雜木出售與鄭明三後，鄭明三雇請尤秋明載運之事實，核
    與證人鄭明三於警詢及偵查中具結證稱：被告約於本案被查
    獲前2 、3 月間某日，至伊前開住處，說他有木材要販賣，
    所以伊才以每公噸1,600 之價格與他訂立買賣契約，警方於
    前開時地所查獲之尤秋明所載運約20公噸相思木及雜木，係
    伊向被告購買後，雇請尤秋明載運，伊總共向被告購買約10
    0 公噸之相思木及雜木，均請尤秋明載運至伊住處等語相符
    （參見警卷第5 、6 頁，98年度偵字第4715號卷《下稱偵查
    卷1 》第18、19頁），證人尤秋明於警詢及偵查中具結證稱
    ：本案所查獲之相思木及雜木，係因伊受雇於鄭明三，鄭明
    三請伊與被告聯繫後，由被告帶伊前往載運，載運時間為97
    年12月7 日至97年12月10日，伊共分5 趟載運等語（參見警
    卷第8 頁，偵查卷2 第49、50頁）均相符，並有查獲照片2
    張附卷可稽（參見警卷第47頁），是前開事實首堪認定。
(二)再被告所竊取之相思木及雜木共計100 公噸，原係植生在系
    爭國有土地上，屬於屏東林管處所管理土地之森林主產物乙
    節，此經證人即查獲警員陳朝清及告訴代理人陳盈達於警詢
    及偵查中證述明確（參見警卷第21、22頁，偵查卷1 第8 、
    9 、14、15頁，偵查卷2 第27、28、48至51頁），而系爭國
    有土地上林木確遭砍伐之情，並有屏東林管處97年12月16日
    春業字第0976613160號函、97年12月24日春業字第09766132
    59號函附森林被害告訴書、森林主副產物被害價格查定書、
    木材市價計算明細表、生產費用表各2 份、屏東縣恆春鎮地
    籍圖查詢資料各1 份、土地建物查詢資料5 紙、濫伐相關位
    置圖1 份、盜伐現場照片18張在卷可稽（參見警卷第24至39
    、41至45、47至51頁），則被告於系爭國有土地砍伐前開相
    思木及雜木，確屬國有森林主產物之事實，堪以認定。
(三)至被告以前開情詞置辯，然查：關於本案查獲之過程，證人
    陳朝清於警詢及偵查中具結證稱：當天伊在屏155 線頭溝段
    查戶口時，發現尤秋明駕駛大貨車經過，伊就上前攔查，他
    就駕車有要衝撞伊之意思，伊遂以無線電請求派出所支援後
    把尤秋明攔下來，查獲當天尤秋明就聯絡被告到場，一開始
    被告帶伊到別的地方，但因為那裡的樹木都已經砍伐超過3
    個月，並非剛砍伐之地點，經過伊一再追問，被告才帶伊到
    系爭國有土地，當時該土地上有停放挖土機，但因斯時無法
    確定該處是否為國有地且天色昏暗，所以沒有拍照，亦未查
    扣挖土機等工具，後來隔天伊與林務局人員再去會勘時，被
    告未到場，且挖土機也不見了，之後林務局於會堪後一星期
    後告知會勘之地為國有土地，才查悉本案等語（參見偵查卷
    1 第14、15頁，偵查卷2 第49至51頁），證人陳盈達於警詢
    、偵查及本院審理時具結證稱：當天伊到盜伐現場時被告並
    未到場，是陳朝清告知伊才知道地點，伊看過本案查獲之相
    思木及雜木，都是剛砍下來的狀態，因為被告有帶陳朝清去
    看過其所申請整地的土地，經過陳朝清告知後，伊自己套地
    籍圖後也有到被告申請整地之土地看過，該處是果園而已，
    沒有相思樹被砍伐之情形，本案被盜伐之土地係187-124 、
    187-126 、187-132 、187-140 、187-148 地號土地，查獲
    第2 天伊上去系爭國有土地時，沿路的樹有被砍伐，樹頭尚
    潮濕、未乾燥等語（參見警卷第21、22頁，偵查卷1 第8 、
    9 頁，偵查卷2 第27、28、50頁，本院卷第36、37頁），經
    核證人陳朝清及陳盈達2 人上開證述，就本案查獲經過之主
    要情節，互核大致相符，而證人2 人分別為屏東林管處之技
    術士及依法執行職務之警員，應無誣陷被告之動機，況其等
    於偵查或本院審理時均具結以擔保證言之可信性，其等證言
    復無矛盾不合理之處，自堪信為真實。被告雖辯稱係證人陳
    朝清帶伊至非伊砍伐地點之系爭國有土地云云，然就本案查
    獲經過以觀，證人陳朝清係於執行查察戶口勤務時，因證人
    尤秋明載運大量木材行經查獲地點，證人陳朝清認其形跡可
    疑而查獲，顯然證人陳朝清僅因執行職務之偶然機會始查獲
    本案，則若非被告帶領，證人陳朝清豈有得知本案盜伐地點
    之理，況若證人陳朝清事先即掌握盜伐地點，復而經由攔檢
    尤秋明而查悉本案，則其於查獲後自可帶同被告前往系爭國
    有土地即可，何須先行前往被告申請土地勘查之必要，是本
    案盜伐地點係被告帶同證人陳朝清前往之情，至為明確，堪
    可認定，被告辯稱係證人陳朝清帶同伊前往系爭國有土地顯
    屬無稽，非可採信。另被告一再辯稱本案查獲之相思木及雜
    木係伊在所申請之屏東縣恆春鎮○○○段下大平頂小段
    180-1 地號土地上砍伐云云，查被告曾於97年3 月3 日向屏
    東縣恆春鎮公所申請前開土地整地，欲供其種植果樹，經該
    公所核准在案之情，固有屏東縣恆春鎮公所97年3 月7 日恒
    鎮農字第0970002577號函及申請書各1 份在卷可考（參見偵
    查卷2 第67、68頁），堪可信實，惟本案被告盜伐後售與證
    人鄭明三之相思木及雜木多達100 公噸，業經認定如前，然
    觀諸前開申請書中屏東縣恆春鎮公所人員勘查後所擬具「經
    現場勘查結果，地面平坦，整地後確實適合種植果樹，目前
    還種植少數波羅密及破布子等」等內容，並無一語提及被告
    申請整地之土地上種有相思木，復有現場勘查照片8 張附卷
    足佐，核與證人陳盈達勘查前開被告申請土地後，證稱：被
    告申請整地的土地是果園而已，沒有相思樹被砍伐之情形相
    符，是被告前開申請之土地上並無如此龐大之相思木可供本
    案被告販賣與證人鄭明三之情，已堪認定；甚且，被告申請
    整地之土地上樹木遭砍伐之時間均超過3 個月，業經證人陳
    朝清證述如前，與本案當場查獲約20公噸之相思木及雜木均
    係剛砍伐之狀態未合，顯見查獲之樹木當非自被告申請整地
    之土地上砍伐甚明；再者，被告於警詢及偵查中均供稱本案
    查獲之相思木及雜木均在伊申請整地之土地上砍伐，然經本
    院準備程序中提示前開申請書之上開擬具意見及照片，被告
    立即改稱伊係在申請之範圍外砍伐，其後復再改稱係在申請
    之範圍內砍伐，其就本案查獲相思木及雜木係在何處砍伐，
    供詞一再反覆，足認被告上開辯稱伊販賣與鄭明三之相思木
    及雜木，均係在伊所申請整地之土地上砍伐云云，與事理未
    合，顯係臨訟卸責之詞，毫無足取。
(四)另證人尤秋明於警詢時雖證稱：伊受雇鄭明三而前往載運相
    思木及雜木共5 趟，地點均係被告帶伊前往，即為屏東縣恆
    春鎮○○○段下大平頂小段180-1 地號土地上云云，然其雖
    證稱載運5 趟即約100 公噸之相思木及雜木，惟被告申請整
    地之土地上並無如此龐大之相思木，業如前述，是其載運之
    地點自非該地無疑，況依本案查獲相思木及雜木均係剛砍伐
    之狀態，與被告申請整地之土地上樹木均砍伐超過3 個月之
    情，亦有未合，已如前述，則證人尤秋明所證顯與上開事證
    有間，要難憑信。況證人尤秋明前因本案經列為被告遭偵查
    ，因此，其為免除自身罪責而迴護附和被告致為避重就輕不
    實之證詞，自屬人情之常，是尚無法僅據證人尤秋明上開證
    詞即為被告有利之認定。
(五)綜上所述，本案係因證人陳朝清執行勤務而查獲證人尤秋明
    ，經由尤秋明通知被告後，始由被告帶同證人陳朝清前往本
    案被告盜伐即系爭國有土地，是本案被告盜伐之地點係在該
    國有土地上，至為灼然，堪以認定，至被告事後辯稱本案查
    獲相思木及雜木均係在伊申請整地之土地上砍伐，然該土地
    上既無數量如此龐大之相思木，且砍伐之時間與查獲相思木
    及雜木之狀態復有未合，被告所辯當非可採，從而，被告本
    案自系爭國有土地上竊取相思木及雜木共約100 公噸之情，
    至為明顯，應堪採認。本案事證已臻明確，被告所辯委不足
    採信，其確有在系爭國有土地內竊取森林主產物之犯行，堪
    可認定，應依法論科。
二、論罪科刑：
(一)按森林係指林地及其群生竹、木之總稱，森林法第3 條第1
    項定有明文。故是否為森林，應就林地整體觀察，凡林地及
    群生竹、木，皆為森林，最高法院76年度台上字第925 號、
    88年度台上字第2123號判決意旨可資參照。又所謂森林「主
    產物」，依國有林林產物處分規則第3 條第1 款之規定，係
    指生立、枯損、倒伏之竹木及餘留之根株、殘材而言，本案
    被告盧正雄所竊取之相思木及雜木當屬森林主產物無誤。復
    按森林法竊盜罪為刑法竊盜罪之特別法，依特別法優於普通
    法原則，自應優先適用森林法竊盜罪。故核被告所為，係犯
    森林法第50條之竊取森林主產物罪，應依刑法第320 條第1
    項之竊盜罪處斷。公訴意旨固認被告係犯森林法第52條第1
    項第6 款之竊取森林主產物，為搬運贓物使用車輛罪。惟查
    ，本案遭竊取之相思木及雜木多達約100 公噸，業如前述，
    衡情當係被告與證人鄭明三簽立買賣契約後至證人尤秋明前
    往載運之97年9 、10月至同年12月7 日間某日，先行在系爭
    國有土地竊取後堆置在該處，此觀被告自承證人尤秋明到達
    後伊協助將相思木及雜木調運上大貨車自明（參見警卷第2
    頁），是前開事實，堪可認定，而證人鄭明三及尤秋明對於
    被告本案犯行並不知情，並經臺灣屏東地方法院檢察署檢察
    官為不起訴處分確定，亦如前述，另證人尤秋明係由證人鄭
    明三僱請至系爭國有土地載運本案相思木及雜木之情，復經
    證人鄭明三、尤秋明證述明確（參見警卷第5 、8 頁），故
    本案搬運竊得之森林主產物者而使用車輛者，當為證人鄭明
    三及證人尤秋明甚明。則在證人鄭明三及尤秋明均不知被告
    本案犯行之情狀，且證人尤秋明前往搬運前，本案相思木及
    雜木既已遭被告盜伐，得手後暫置放原處，被告竊取行為業
    已既遂，證人尤秋明前往搬運被告竊得之相思木及雜木，則
    與被告本案竊取行為無關，是公訴意旨前開所認，尚有未恰
    ，而被告於檢察官偵查中及本院審理時顯已就本案竊取森林
    主產物之事實為防禦，雖本院未告知被告本案所犯罪名為森
    林法第50條之竊取森林主產物罪，然被告既已對前開事實為
    防禦，且本院認定之事實與檢察官所訴者基本事實同一，所
    論罪名較起訴者為輕，對被告之防禦權並無不當之影響，本
    院自得變更起訴法條而為論科。另按所謂接續犯之包括一罪
    ，係指數行為於同時同地或密切接近之時地實施，侵害同一
    法益，各行為之獨立性極為薄弱，依一般社會健全概念，在
    時間差距上，難以強行分開，在刑法評價上，以視為數個舉
    動之接續施行，合為包括之一行為予以評價，較為合理，則
    屬接續犯，而為包括之一罪，最高法院86年度台上字第3295
    號判例可資參照，查本案被告於97年9 、10月至同年12月7
    日間某日，持不詳之工具，接續在系爭國有土地上竊取相思
    木及雜木犯行，均係因其業已將約100 公噸之相思木及雜木
    販賣與證人鄭明三之同一動機，基於同一竊盜犯意，在密切
    接近之時、地實施，並侵害同一法益，各行為之獨立性極為
    薄弱，依一般社會健全概念，在時間差距上，難以強行分開
    ，在刑法評價上，以視為數個舉動之接續施行，合為包括之
    一行為予以評價，較為合理，應論以接續犯之一罪，公訴意
    旨雖僅就本案被告竊取森林主產物犯行敘及查獲之約20公噸
    之相思木、雜木部分，而未就其餘部分於起訴書犯罪事實欄
    敘明，惟被告該部分犯行與已敘及部分，有接續犯之實質上
    一罪關係，為起訴效力所及，本院自得併予審理，附此指明
    。
(二)爰審酌被告為圖一己私利，起意行竊上開森林主產物為謀財
    之道，動機不良，其擅為盜採國有林產物，不僅無端侵害國
    家財產權，漠視國家森林資源，並對森林環境造成影響，毀
    壞政府、民間多年來竭盡能力保育山林、涵養水源以維全民
    命脈之努力，對森林資源之保育造成損害，所為非是，並考
    量被告所竊森林主產物之數量甚鉅，暨其犯罪之手段尚稱平
    和，其犯後否認犯行，犯後態度不佳等一切情狀，量處如主
    文所示之刑
據上論結，應依刑事訴訟法第299 條第1 項前段、第300 條，森
林法第50條，判決如主文。
本案經檢察官陳立興到庭執行職務。
中    華    民    國   100    年    8     月    3     日
                  刑事第五庭  審判長法  官  林家聖
                                    法  官  黃柏霖
                                    法  官  謝濰仲
以上正本證明與原本無異。
如不服本判決應於收受判決後10日內向本院提出上訴書狀，並應
敘述具體理由；其未敘述上訴理由者，應於上訴期間屆滿後20日
內向本院補提理由書（均須按他造當事人之人數附繕本）「切勿
逕送上級法院」。
中    華    民    國   100    年    8     月    3     日
                                    書記官  溫訓暖
附錄本案論罪科刑法條全文：
森林法第50條
竊取森林主、副產物，收受、搬運、寄藏、收買贓物或為牙保者
，依刑法規定處斷。